【裁判字號】    92,上訴,182
【裁判日期】    920429
【裁判案由】    偽造文書
【裁判全文】
臺灣高等法院高雄分院刑事判決          九十二年度上訴字第一八二號
    上訴人
    即被告  丙○○
右上訴人因偽造文書案件，不服臺灣高雄地方法院九十一年度訴字第五七七號中華民
國九十一年八月十五日第一審判決（起訴案號：臺灣高雄地方法院檢察署八十九年度
偵字第二五二四一號），提起上訴，本院判決如左：
      主      文
原判決撤銷。
丙○○行使偽造私文書，足以生損害於公眾及他人，處有期徒刑月，如易科罰金，
以佰元折算壹日。中華民國八十八年十二月二十三日丙○○與甲○○之結婚證書上
偽造之「周立人」印文、署押各壹枚、「乙○○」印文、署押各壹枚及偽造之「周立
人」、「乙○○」印章各壹顆均沒收。
      事      實
一、丙○○與甲○○原為男女朋友關係，二人並有結婚之真意，惟未舉行公開儀式，
    丙○○為使名實相符，在得甲○○之同意及授權下，欲自行前往戶政事務所辦理
    結婚登記，為圖自己之便宜行事，明知周立人、乙○○不知其二人結婚，並未同
    意擔任其二人結婚之證婚人（周立人）、介紹人（乙○○），竟基於行使偽造私
    文書之犯意，於民國（下同）八十八年十二月二十三日前一星期內之某日，委由
    不知情之「張先生」成年人，在台北市委託不知情之成年刻印者偽造「周立人」
    、「乙○○」之印章各一顆，再由丙○○於當日在台北市○○○路某家飯店內，
    書寫八十八年十二月二十三日丙○○與甲○○之結婚證書，偽簽「周立人」及「
    乙○○」之署押於證婚人欄及介紹人欄，並以上開偽造之印章，偽造「周立人」
    、「乙○○」印文於其署押之下，而偽造「周立人」、「乙○○」為證婚人、介
    紹人之結婚證書，並於八十八年十二月二十三日，持該結婚證書至高雄市左營區
    戶政事務所辦理其與甲○○於八十八年十二月二十三日結婚之戶籍登記，足以生
    損害於周立人、乙○○及戶政管理之正確性。嗣於八十九年五月十一日十八時許
    ，丙○○毆打甲○○，經甲○○提起告發，始知上情。
二、案由甲○○訴經台北市政府警察局移送台灣台北地方法院檢察署呈請台灣高等法
    院檢察署核轉台灣高雄地方法院檢察署檢察官偵查起訴。
      理      由
一、訊據上訴人即被告丙○○否認有前開犯行，辯稱：伊以周立人及乙○○擔任其與
    甲○○結婚之證婚人及介紹人，並委由「張先生」去刻周立人、乙○○之印章蓋
    用，均有經周立人、乙○○之同意授權，伊並無偽造文書云云。
二、惟查：
  (一)被告於前開時地，委託三十多歲之「張先生」在台北市某處，委由他人雕刻「周
    立人」、「乙○○」印章各一顆，蓋用於被告與甲○○於八十八年十二月二十三
    日之結婚證書上證婚人（周立人）、介紹人（乙○○）欄，並簽上「周立人」、
    「乙○○」之姓名，持以向高雄市左營區戶政事務所辦理結婚登記等情，為被告
    所供承，證人甲○○亦證述無訛，並有該結婚證書影本一紙及戶籍謄本一份附卷
    可稽（第一二０四號偵查卷第二０─二二頁）。
  (二)被告因坐周立人駕駛之計程車，而與周立人相識，被告與甲○○結婚，周立人並
    不知情，亦未同意刻用其印章，被告於案發後，始透過關係找到周立人，周立人
    始知結婚之事等情，已據證人周立人具結證實（同上偵查卷第六五頁、本院九十
    二年三月三日訊問筆錄）。另證人乙○○亦證稱「他（指被告）曾跟我提起當他
    的證婚人，但我沒有答應」（同上偵查卷第一０頁反面），「（結婚證書上介紹
    人欄）這不是我簽名及蓋印的，我也沒有授權給他，之前他是有提過要我當證（
    婚）人，但我拒絕了，是事後被告與甲○○在我店裡說他們已結婚了，我們不相
    信，他們就拿他們的身分證給我們看，當時有我女朋友黃慧娟在場，我們看到身
    分證上的配偶欄，才知道他們已經結婚了，當場我女朋友拔下鑽戒送他們，我是
    甲○○的鋼琴學生，甲○○有到我店裡來玩，才認識被告的，他們在結婚前有交
    往的事情我並不清楚，也未曾聽甲○○提起，他們什麼時候決定結婚我也不清楚
    」（原審卷第五０─五二頁）等語。且被告亦自承「當時我們五個人在開鋼琴酒
    店，包括我在內五個男人都很喜歡甲○○，乙○○也是，所以我們結婚時沒有告
    訴他，要讓他們一個驚訝」等語（本院審判筆錄）。被告既未曾將其與甲○○結
    婚之事告知乙○○，乙○○如何能知悉而當其結婚之介紹人，而證人周立人並不
    知被告與甲○○結婚之事，自亦不可能同意擔任證婚人，而授權被告刻用印章及
    簽其姓名於結婚證書之理。至證人乙○○於本院審理中又證稱其有同意當被告與
    甲○○結婚之介紹人，並同意被告刻用其印章云云，顯係迴護被告之詞，尚難採
    信，不足為被告有利之認定。
  (三)綜上所，本案事證已臻明確，被告所辯，顯係卸責之詞，殊無足採，其犯行洵
    堪認定。
三、查被告在其與甲○○之結婚證書上證婚人欄及介紹人欄，未經周立人及乙○○之
    同意，而偽簽「周立人」、「乙○○」署押，並偽造印章蓋於其上，以周立人及
    乙○○擔任其結婚之證婚人及介紹人，以完成結婚須有二人以上證人之要件，並
    持以向戶政事務所辦理結婚登記，自足以生損害於周立人、乙○○及戶政機關對
    戶政管理之正確性，核其所為，係犯刑法第二百十六條、第二百十條之行使偽造
    私文書罪。被告偽造印章（此部分為間接正犯）及偽造署押、印文，為偽造私文
    書之部分行為，不另論罪。被告偽造後持以行使，偽造之低度行為，為行使之高
    度行為所吸收，僅論以行使偽造私文書罪。被告同時地偽造周立人及乙○○為證
    婚人、介紹人之文書、侵害二人之權益，係一行為觸犯數罪名之想像競合犯，仍
    從一罪處斷。被告偽造「周立人」為證婚人部分，雖未經公訴人起訴，因與起訴
    部分，有競合犯之裁判上一罪關係，為起訴效力所及，自應併予審理。
四、原審論處被告罪刑，固無不合，惟就被告偽造「周立人」為證婚人部分，未一併
    審理，被告偽刻之印章亦未予宣告沒收，均有未洽。被告上訴意旨執前詞否認犯
    罪，指摘原判決不當，雖無理由，但原判決既有可議，自應將之撤銷改判。爰審
    酌被告未經他人同意，任意偽造他人名義為證婚人、介紹人，犯罪後飾詞卸責，
    未具悔意，態度欠佳，惟念被害人乙○○到庭表示不予追究等一切情狀，量處如
    主文所示之刑，並諭知易科罰金之折算標準。偽造於上述結婚證書上證婚人欄「
    周立人」署押及印文各一枚，暨介紹人欄「乙○○」署押及印文各一枚，另不能
    證明已滅失之偽造「周立人」、「乙○○」印章各一顆，均依刑法第二百十九條
    規定宣告沒收。
五、公訴意旨另以：被告丙○○於上揭時地，明知與告訴人甲○○並無結婚之意，仍
    偽造甲○○之署押及印文於上開結婚證書上結婚人欄，並持以向戶政事務所辦理
    結婚登記，使承辦人員誤將此不實之事項登載於所掌之戶籍資料內，因認被告就
    前開偽造結婚證書上結婚人甲○○之私文書部分及持上開結婚證書一紙向戶政事
    務所辦理結婚登記之犯行亦涉犯刑法第二百十六條、第二百十條之行使偽造私文
    書及第二百十四條之使公務員登載不實罪嫌（起訴書漏列此法條）。經查：
  (一)按犯罪事實應依證據認定之，無證據不得推定其犯罪事實，刑事訴訟法第一百五
    十四條定有明文。又按認定不利於被告之事實，須依積極證據，茍積極之證據不
    足為不利於被告事實之認定時，即應為有利於被告之認定，更不必有何有利之證
    據，復按刑法上偽造文書罪之成立，以足生損害於公眾或他人為特別要件，所謂
    足生損害，固不以實已發生損害為必要，然亦必須有足以生損害之虞者，始足當
    之，若其僅具偽造之形式，而實質上並不足以生損害之虞者，尚難構成本罪，再
    按刑法第二百十四條規定之明知不實之事項，而使公務員登載於職務上所掌之公
    文書罪，凡對於所登載之事項，確知其非實在，向公務員為虛偽之聲明，利用公
    務員不知其事項之不實而登載於職務上掌管之文書皆屬之，最高法院分別著有三
    十年上字第八一六號、四十九年臺非字第十八號及七十年台上字第三八二一號判
    例甚明。
  (二)本件公訴人認被告丙○○涉犯右揭行使偽造私文書及使公務員登載不實等罪嫌，
    無非係以告訴人甲○○及被害人乙○○之指訴，並有偽造之結婚證書及戶籍謄本
    各乙份資為論據。訊據被告丙○○固供承未與告訴人甲○○舉行結婚之公開儀式
    ，及於八十八年十二月二十三日至高雄市左營區戶政事務所辦理結婚登記等事實
    不諱，惟堅決否認有公訴意旨所指之犯行，辯稱：確與告訴人甲○○有結婚之意
    思，且是經告訴人同意及授權伊全權辦理結婚登記，告訴人並將身分證及印章交
    給我去辦理等語。經查，上開被告與告訴人甲○○之結婚證書上結婚人欄「甲○○」之署押及印文係被告所自行簽署及蓋用等情，固據被告坦認並經告訴人指述
    明確，惟被告於上開結婚證書上簽寫「甲○○」之署押及蓋用印文，並辦理上開
    結婚登記，係基於二人之結婚合意，並得告訴人甲○○之授權下所為，已據告訴
    人甲○○到庭證稱：「我當初是有交身分證給丙○○，因為當初我跟丙○○是很
    要好的男女朋友關係，他跟我說他要去辦理註冊，要有身分證及印章，我問他說
    我本人沒有去有沒有關係，他說沒有關係，只要有身分證及印章就可以了，所以
    我就給他了，他說註冊之後就要去我家提親，結果沒有去提親，當時我們也是有
    講好要結婚了，也有實質的親密關係，被告只要有聚會的場合就會帶我去，當初
    我是信任被告，委由被告去處理結婚相關的事項，所以我就把身分證及印章交給
    被告，但是我不知道要辦那些事項，我是全權交給他去處理的。結婚證書上面的
    印章，就是我交給被告的那一個印章」等語，雖告訴人曾於警訊中指訴係被告所
    偽造云云，惟告訴人就被告有無偽造乙節之指訴前後不一，自不能專以警訊中所
    述而為被告不利之認定，況且參以證人乙○○前開證述告訴人與被告於二人結婚
    登記後一起向其告知彼等結婚乙節，及證人即高雄市左營區戶政事務所承辦本件
    結婚登記之人員廖玉雪證陳係被告一人持告訴人之身分證及印章前來辦理等語互
    核觀之，顯見告訴人於本院審理時所述較為可採，是認被告與告訴人甲○○於是
    時確有結婚之合意及授權被告全權處理結婚登記事宜等情無訛，依此，被告於上
    開結婚證書上結婚人欄簽寫告訴人甲○○署押及蓋用其印章之行為自屬有權製作
    ，對告訴人甲○○自無何偽造致生其損害之情形可言。又被告與告訴人於八十八
    年十二月二十三日固未舉行公開之結婚儀式，而悖於法定婚姻之有效要件，惟此
    亦僅係關係渠等婚姻效力之問題，是被告堅決否認此部分犯行，應堪採信。此外
    ，復查無其他積極證據足資證明被告有前揭公訴人所指之犯行，揆諸前項所揭法
    條及判例之說明，既不能證明被告此部分之犯罪，本應為無罪之諭知，因公訴人
    認此部分與前開論罪部分，有裁判上一罪之關係，爰不另為無罪之諭知。
據上論斷，應依刑事訴訟法第三百六十九條第一項前段、第三百六十四條、第二百九
十九條第一項前段、刑法第二百十六條、第二百十條、第五十五條、第四十一條第一
項、第二百十九條、罰金罰鍰提高標準條例第二條，判決如主文。
本案經檢察官張其主到庭執行職務。
中    華    民    國     九十二     年       四       月     二十九     日
                              臺灣高等法院高雄分院刑事第五庭
                                  審判長法官  吳水木
                                        法官  趙文淵
                                        法官  洪慶鐘
右正本證明與原本無異。
如不服本判決應於收受本判決後十日內向本院提出上訴書狀，其未述上訴理由者，
並得於提起上訴後十日內向本院補提理由書狀（均須按他造當事人之人數附繕本)「
切勿逕送上級法院」。
                                      書記官  彭筱瑗
中    華    民    國     九十二     年       五       月       一       日
附錄：本判決論罪科刑法條：
刑法第二百十條
偽造、變造私文書，足以生損害於公眾或他人者，處五年以下有期徒刑。
刑法第二百十六條
行使第二百十條至第二百十五條之文書者，依偽造、變造文書或登載不實事項或使登
載不實事項之規定處斷。
                                                                        Ｆ


司法院資訊處製作；財團法人民間司法改革基金會備份。
